【裁判字號】    97,訴,839
【裁判日期】    980330
【裁判案由】    給付借款
【裁判全文】
臺灣臺南地方法院民事判決               97年度訴字第839號
原      告  甲○○
訴訟代理人  裘佩恩律師
複代理人    蔡瑜真律師
被      告  乙○○
上列當事人間給付借款事件，經本院於民國98年3月11日言詞辯
論終結，判決如下：
    主  文
原告之訴駁回。
訴訟費用由原告負擔。
    事實及理由
一、按訴狀送達後，原告不得將原訴變更或追加他訴，但不甚礙
    被告之防禦及訴訟之終結者，不在此限。被告於訴之變更或
    追加無異議，而為本案之言詞辯論者，視為同意變更或追加
    ，民事訴訟法第255條第1項第7款、第2項定有明文。本件原
    告起訴原依消費借貸之法律關係，請求被告給付新台幣（下
    同）150萬元，及自支付命令聲請狀送達翌日起至清償日止
    ，按年息百分之5計算之利息，嗣於支付命令聲請狀繕本送
    達後，改依消費借貸及不當得利之法律關係請求，就訴之追
    加部分，被告並無異議，且為本案言詞辯論，視為同意原告
    追加，合於民事訴訟法第255條第1項第7款、第2項之規定，
    先予敘明。
二、原告起訴主張：
  (一)被告於民國（下同）92年10月28日，以其要向他人盤讓麗齊
    百貨商行資金不足為由，向原告借款新臺幣（下同）150萬
    元，原告於當日至合作金庫銀行匯款140萬元至被告之彰化
    銀行中華路分行之帳戶內（帳號：00000000000000），再自
    ATM提款機轉帳10萬元至上開被告帳戶內，共借款予被告150
    萬元。惟被告經原告多次催討約不返還，於92年12月4日竟
    單方書立協議要轉讓麗齊百貨商行股權之協議書給原告，協
    議書係以原告將該筆借款轉為投資麗齊百貨商行20%之股權
    為內容，惟原告並不願簽立，繼續向被告催討，但由於之前
    借款未立借據，為保存證據，乃將協議書收下，未料被告以
    協議書為由，聲稱原告已同意投資，拒不清償借款，爰以消
    費借貸之法律關係，提起本件訴訟。
  (二)因兩造間未書立借款契約，若法官認原告無法舉證兩造間有
    借貸關係，則原告退而主張不當得利請求權。若被告主張兩
    造間非無法律上原因而是有投資協議存在，則原告否認，應
    由被告對於兩造間已達成投資協議部分負舉證責任。退步言
    ，縱被告確能舉證兩造間有投資協議，原告亦主張該協議（
    或契約）無效，因事實上麗齊百貨商行係於92年9月4日由被
    告獨資設立，資本額為20萬元，根本無從分割其中20%股權
    給原告，且投資150萬元已超過該商行資本額甚鉅，亦未見
    中該商號增資，足見被告當時乃以無效之協議書為拒絕還款
    之藉口，依民法第246條此協議即是以不能之給付為契約標
    的，其契約無效，原告自亦得主張依民法第179條請求返還
    150萬元。
  (三)原告原以借款關係為債權行為，並以轉帳之方式作為移轉
    150萬元之物權行為，而被告既然否認兩造有借款關係，並
    主張兩造有投資關係，然被告亦無從舉證兩造之投資關係有
    得原告之同意，故兩造之意思表示始終並未一致，亦即雙方
    或許均有要約行為，但均無承諾之行為（被告對原告借貸意
    思表示之要約未承諾、原告對被告投資意思表示之要約未承
    諾），既然兩造之意思表示未合致，則不論借貸或投資之債
    權關係均不存在。本件中借貸或投資之債權關係均不存在，
    則本件之物權行為即移轉150萬元之物權行為，係屬無法律
    上原因，原告自得以不當得利之法律關係請求回復原狀，要
    求被告返還原告150萬元。
  (四)並聲明：1.被告應給付原告1,500,000元，並自支付命令聲
    請狀繕本送達翌日起至清償日止，按年息百分之5計算之利
    息。
三、被告則以：
  (一)被告向原告收取150萬元部分，不是借款，而是原告投資麗
    齊百貨商行之款項，且之前原告有對被告提起詐欺罪之告訴
    ，惟業經檢察官作成不起訴處分書。
  (二)麗齊商行之實際資本額不止20萬元，係因麗齊商行後來營運
    虧損，故原告要將投資款項取回，且原告於92年間要求被告
    書寫協議書而不是借據，內容為轉讓被告之股權予原告，於
    94年6月間公司有盈餘，被告就分紅12萬元予原告，有公司
    所開之支票可證，故協議書應係股權讓渡之協議書等語，資
    為抗辯。
  (三)並聲明：原告之訴駁回。
四、本件原告主張被告於92年10月28日，以其要向他人盤讓麗齊
    百貨商行資金不足為由，向原告借款150萬元，原告於當日
    至合作金庫銀行匯款140萬元至被告之彰化銀行中華路分行
    之帳戶內（帳號：00000000000000），再自ATM提款機轉帳
    10萬元至上開被告帳戶內，共借款予被告150萬元。惟被告
    經原告多次催討約不返還，於92年12月4日竟單方書立協議
    要轉讓麗齊百貨商行股權之協議書給原告，協議書係以原告
    將該筆借款轉為投資麗齊百貨商行20%之股權為內容，惟原
    告並不願簽立，繼續向被告催討，但由於之前借款未立借據
    ，為保存證據，乃將協議書收下，未料被告以協議書為由，
    聲稱原告已同意投資，拒不清償借款，爰以消費借貸之法律
    關係，提起本件訴訟。另原告匯款予被告，自屬受有損失，
    被告則獲有利益，併依據不當得利之法律關係，請求被告返
    還1,500,000元及遲延利息等語。被告雖不否認原告匯款
    1,500,000元至其帳戶之事實，然否認兩造間有借貸關係或
    受有任何利益，辯稱其係投資麗齊百貨商行20%之投資款等
    語。
五、經查：原告主張其於92年10月28日匯款140萬元及ATM轉帳10
    萬元總計匯入150萬元至被告設於合作金庫銀行，帳號
    00000000000000帳戶內等事實，業據提出匯款單2紙為證（
    本院卷第19、20頁），且為被告所不爭執，應堪信為真實。
    是本件爭執要點厥為：兩造間有無消費借貸關係？及被告有
    無不當得利之情事？
六、按消費借貸者，謂當事人一方移轉金錢或其他代替物之所有
    權於他方，而約定他方以種類、品質、數量相同之物返還之
    契約，民法第474條第1項定有明文。是當事人如主張有金錢
    借貸關係存在，須就其發生所須具備之要件即金錢之交付及
    借貸意思表示一致負舉證之責，若僅證明有金錢之交付，未
    證明借貸意思表示互相一致者，尚不能認有金錢借貸關係存
    在。本件原告主張兩造間消費借貸關係乙節，固提出被告所
    不爭執之匯款單為證。惟被告否認兩造間有消費借貸之合意
    ，揆諸上開說明，原告應對兩造間有消費借貸之合意負舉證
    之責。經查：原告於言詞辯論程序自陳：關於兩造間有消費
    借貸合意部分，借款未立借據，為保存證據，乃將協議書收
    下，即未與被告約定任何清償期及利息，亦未由借款人出具
    票據或書立字據為憑等條件下，即願借貸1,500,000元予被
    告之理，顯違常情，況該協議書內容係表示投資款，亦非借
    據，是原告主張兩造間有消費借貸之關係存在，尚難採信。
七、按主張不當得利請求權之原告，係因自己之行為致造成原由
    其掌控之財產發生主體變動，則因該財產變動本於無法律上
    原因之消極事實舉證困難所生之危險自應歸諸原告，始得謂
    平。是以原告對不當得利請求權之成立要件應負舉證責任，
    亦即原告必須證明其與被告間有給付之關係存在，且被告因
    其給付而受有利益以及被告之受益為無法律上之原因，始能
    獲得勝訴之判決（最高法院91年度台上字第1673號判決要旨
    參照）。本件原告主張其與被告間之投資關係未有合致之意
    思表示等情，業據被告所否認，自應由原告就兩造間之借貸
    關係存在、及其意思表示有瑕疵為舉證。經查，原告固提出
    僅被告簽名之單方書立協議要轉讓麗齊百貨商行股權之協議
    書給原告，協議書係以原告將該筆借款轉為投資麗齊百貨商
    行20%之股權為內容，惟原告主張並不願簽立，繼續向被告
    催討，但由於之前借款未立借據，為保存證據，乃將協議書
    收下，認雙方並無投資合意等語，惟此協議書係由原告提出
    ，反而證明當時雙方確有談及該協議書之內容即投資麗齊百
    貨商行20%之股權，倘當時原告不同意投資，自應撕毀或交
    還被告，請被告另立借據，惟原告竟將該投資協議書收下，
    顯有同意之默示表示，雖原告並未在該協議書簽名，本院亦
    難認雙方無投資之合意。又本件原告卻以被告亦無從舉證兩
    造之投資關係有得原告之同意，認被告無法舉證有投資關係
    認被告應返還不當得利云云，揆諸上開判決要旨，原告顯對
    舉證責任有所誤會，此外，原告復未證明被告有何無法律上
    之原因而受有利益，致其受有損害之事實，依前揭說明，原
    告主張被告受有不當得利1,500,000元云云，不足採信。
八、按民事訴訟如係由原告主張權利者，應先由原告負舉證之責
    ，若原告先不能舉證，以證實自己主張之事實為真實，則被
    告就其抗辯事實即令不能舉證，或其所舉證據尚有疵累，亦
    應駁回原告之請求，最高法院17年上字第917號亦著有判例
    。綜上所陳，本件原告雖匯款1,500,000元予被告，但其對
    於與被告間有消費借貸合意一事，不能提出相關事證予以證
    明，尚難認定兩造間有消費借貸關係存在。又原告雖匯款
    1,500,000元予被告，並未舉證原告受有損失，而被告無法
    律上原因受有利益。從而，原告本於消費借貸或不當得利之
    法律關係，請求被告給付1,500,000元，及自起訴狀繕本送
    達翌日起至清償日止，按年利率百分之5計算之利息，為無
    理由，不能准許。
九、本件事證已臻明確，兩造其餘攻擊及防禦方法，於判決結果
    不生影響，毋庸一一論述。
十、結論：原告之訴為無理由，依民事訴訟法第78條，判決如主
    文。
中    華    民    國    98    年    3     月    30    日
                        民事第二庭  法  官  侯明正
以上正本係照原本作成。
如對本判決上訴，須於判決送達後20日內向本院提出上訴狀。
中    華    民    國    98    年    3     月    30    日
                                    書記官  程欣怡


司法院資訊處製作；財團法人民間司法改革基金會備份。
